【裁判字號】    96,上,427
【裁判日期】    971104
【裁判案由】    返還不當得利等
【裁判全文】
臺灣高等法院民事判決                   96年度上字第427號
上  訴  人  乙○○
            甲○○
上列當事人間返還不當得利等事件，兩造對於中華民國95年8月
29日臺灣臺北地方法院95年度訴字第4180號第一審判決各自提起
上訴，上訴人乙○○並為訴之追加，本院於97年10月21日言詞辯
論終結，判決如下：
    主  文
兩造上訴均駁回。
甲○○應再給付乙○○新臺幣壹拾壹萬壹仟貳佰捌拾陸元及自民
國九十二年九月十日起至清償日止，按年息百分之五計算之利息
。
第二審訴訟費用關於兩造上訴部分之訴訟費用各自負擔，乙○○
追加訴訟部分之訴訟費用由甲○○負擔。
本判決第二項乙○○以新台幣肆萬元供擔保後，得假執行。
    事實及理由
壹、程序方面：
    按在第二審為訴之變更或追加，非經他造同意，不得為之。
    但擴張或減縮應受判決事項之聲明者，不在此限，民事訴訟
    法第446條第1項但書、第255條第1項第3款分別定有明文。
    本件上訴人乙○○ (下稱乙○○)於本院主張上訴人甲○○
    (下稱甲○○)就系爭假處分執行結果之不當得利共為新臺
    幣 (下同)164 萬5,665元，除原審判命甲○○給付之153萬
    4,379元外，應再給付乙○○11萬1,286元，及自民國（下同
    ）92年9月10日起至清償日止，按年息百分之5計算之利息，
    性質上係屬擴張應受判決事項聲明，依上述規定，毋庸經甲
    ○○之同意，應予准許。
貳、實體方面：
一、乙○○起訴主張：甲○○執臺灣臺北地方法院89年度家全更
    字第1號假處分裁定 (下稱系爭假處分裁定)請求為強制執行
    ，共計取得164萬5,665元；至其所欲保全之本案訴訟即甲○
    ○請求給付家庭生活費用部分敗訴確定後，系爭假處分裁定
    經臺灣臺北地方法院94年度家聲字第84號裁定撤銷，並經鈞
    院94年度家抗字第175號裁定，及最高法院94年度台抗字第
    1003號裁定，將甲○○之抗告及再抗告駁回確定，則甲○○
    所受領之164萬5,665元屬不當得利。另甲○○明知兩造間離
    婚及請求扶養費與生活費案件已經最高法院於94年2月17日
    以94年度台上字第267號判決駁回敗訴確定，系爭假處分之
    原因已經不存在，復系爭假處分裁定已於94年5月12日經法
    院裁定撤銷，甲○○卻故意於94年6月又提出強制執行之聲
    請，更利用已違法之強制執行名義查封伊之財產、令法官限
    制伊出境、管收伊二次；故意令執達員將封條貼錯，致伊被
    以妨害公務判刑20天；令查扣伊之薪資致伊放棄事業及工作
    ；對第三人請求代位權強制執行及撤銷股權等之訴外，更控
    告伊及無辜第三人等十餘名刑事妨害債權等及偽造文書等等
    ，足見甲○○有侵權行為之故意，自89年起至95年止，共六
    年間之訴訟和騷擾，伊除財產損失外，名譽損失及精神損失
    之金錢實難以估算，伊自得請求賠償。爰依據不當得利及侵
    權行為之規定，請求：(一)甲○○應返還153萬4,379元，其中
    85萬元自90年9月10日起，其餘68萬4,379元自92年9月10日
    起，均至清償日止，按年息百分之五計算之利息。(二)甲○○
    應賠償200萬元，並自起訴狀送達日起至清償日止，按年息
    百分之五計算之利息。(三)願供擔保請准宣告假執行。原審
    判命甲○○應給付乙○○153萬4,379元，其中85萬元自90年
    9月10日起按年息百分之五計算之利息；另68萬4,379元自92
    年9月10日起按年息百分之五計算之利息，並駁回乙○○其
    餘請求。兩造各就其等敗訴部分聲明不服，提起上訴，乙○
    ○於本院為訴之追加，並聲明：(一)原判決不利於乙○○之部
    分廢棄。(二)上開廢棄部分，甲○○應再給付乙○○200萬元
    及自起訴狀繕本送達翌日起至清償日止，按年息百分之五計
    算之利息。(三)甲○○應再給付乙○○11萬1,286元及自92年9
    月10日起至清償日止，按年息百分之5計算之利息。(四)願供
    擔保請准宣告假執行(五)駁回甲○○之上訴。
二、甲○○則抗辯：伊持系爭假處分裁定，按法定程序聲請強制
    執行取得前揭款項，並非不當得利。若屬不當得利，乙○○
    給付伊家庭生活費，縱非法律上義務，亦是道德上義務。蓋
    伊為乙○○合法婚姻之前配偶，女兒為其婚生子女，乙○○
    尤應盡道德上義務，則系爭款項之給付應為履行道德上之給
    付，依法自不得請求返還。再者，伊係本於有法律上之原因
    ，並「不知無法律上之原因」，為善意受領人。又伊所取得
    者，為支應於當時之生活，均已用罄，甚且，伊因代乙○○
    支付不足之家庭生活扶養費，而以信用卡、現金卡高利貸，
    以債養債維持生活，至今仍負債累累之情況，伊所受之利益
    已不存在，依法免負返還或償還之責任。另乙○○主張侵權
    行為損害賠償部分，其訴訟標的暨同一事實，前已向臺灣臺
    北地方法院臺北簡易庭起訴，並遭法院以95年度北簡字第
    24344號、96年度簡上字第32號民事判決駁回確定，乙○○
    再提起本件訴訟，有違一事不再理之規定。並聲明：(一)原判
    決不利於甲○○之部分廢棄。(二)上開廢棄部分，乙○○於第
    一審之訴及假執行之聲請均駁回。(三)乙○○之上訴及追加之
    訴均駁回。
三、本件經依民事訴訟法第463條準用同法第270條之1第1項第3
    款規定，整理並協議簡化爭點及不爭執點後，兩造同意僅就
    言詞辯論時所陳述之事實及主張之法律關係為論斷：
  (一)兩造不爭執之事實：
    1.系爭假處分裁定經臺灣臺北地方法院94年度家聲字第84號
      裁定撤銷，甲○○提起抗告，經本院94年家抗字第175號
      裁定及最高法院94年度台抗字第1003號裁定駁回確定。
    2.系爭假處分裁定執行結果，甲○○共受領164萬5,665元。
  (二)本件爭點：
    1.乙○○依不當得利請求返還系爭假處分裁定強制執行之金
      額164萬5,665元有無理由？
    2.乙○○主張侵權行為損害賠償部分與臺灣臺北地方法院96
      年簡上字第32號確定判決，是否重複起訴，有無一事不再
      理之適用？如無，則乙○○依侵權行為請求非財產上之損
      害賠償200萬元有無理由？
四、經查，乙○○主張：甲○○以系爭假處分裁定為執行名義請
    求為強制執行，經臺灣臺北地方法院以90年度執全字第1429
    號進行強制執行程序。嗣系爭假處分因所保全之請求即本案
    敗訴判決確定，其乃聲請撤銷系爭假處分裁定，經由臺灣臺
    北地方法院94年度家聲字第84號裁定撤銷，並經本院94年度
    家抗字第175號裁定，及最高法院94年度台抗字第1003號裁
    定，將甲○○之抗告及再抗告駁回確定，期間甲○○共計取
    得164萬5,665元 (明細詳見甲○○提出之對照說明表，見原
    審卷第180頁)之事實，業經本院調閱上開卷宗查核屬實，且
    為甲○○所不爭執，自堪信為真實。按無法律上之原因而受
    利益，致他人受損害者，應返還其利益。雖有法律上之原因
    ，而其後已不存在者，亦同。民法第179條定有明文。復按
    「因履行契約而為給付後，該契約經撤銷者，給付之目的既
    歸消滅，給付受領人受此利益之法律上原因即已失其存在，
    依民法第179條之規定，自應返還其利益。」 (最高法院23
    年上字第1528號判例要旨參照)。查甲○○於90年5月7日持
    系爭假處分裁定為執行名義請求強制執行，共受領164萬
    5,665 元，受領當時固然有法律上之原因，然系爭假處分裁
    定嗣經法院裁定撤銷確定，已如前述，則其受領款項之法律
    上原因已不存在，核諸上開規定，甲○○所受領之系爭款項
    自屬不當得利，從而，乙○○依不當得利之法律關係請求返
    還，洵屬有據。甲○○雖以上開情詞抗辯，第查，所謂履行
    道德上之義務，係指道德上有義務存在，而有無「道德上義
    務」，應依社會客觀事實斟酌之，並非以主觀意思為斷。夫
    妻於離婚後，依現行社會之客觀觀念，道德上並未有應給付
    生活費之義務存在。甲○○以其為乙○○之前配偶，乙○○
    道德上即有給付生活費之義務，尚嫌無據；至甲○○抗辯乙
    ○○給付兩造所生子女陳韻琪扶養費部分亦屬道德上之給付
    ，核與本案無涉。又甲○○抗辯其為善意受領人，所受之利
    益已不存在等語，惟甲○○所受領之系爭款項係依法律規定
    ，經法院之強制執行程序取得，則其受益係出於強制執行之
    結果，甲○○於受領利益時，並無善意或惡意之區別，自無
    民法第182條規定適用之餘地。是甲○○抗辯其為善意受領
    人，所受之利益已不存在，依法免負返還或償還之責任一節
    ，自不足採。是乙○○請求甲○○應返還不當得利164萬
    5,665元，為有理由，應予准許。
五、乙○○又主張：甲○○明知系爭假處分已經裁定撤銷，故意
    於94年6月又提出強制執行之聲請，利用強制執行程序查封
    伊之財產、限制伊出境、管收伊二次；故意令執達員將封條
    貼錯，致伊被以妨害公務判刑20天；令查扣伊之薪資致伊放
    棄事業及工作；除對第三人請求代位權強制執行及撤銷股權
    等之訴外，更控告伊及無辜第三人等十餘名刑事妨害債權等
    及偽造文書，足見陳寶玉有侵權行為之故意，其自89年起即
    濫行提起訴訟和騷擾，伊所受名譽損失及精神損失之金錢實
    難以估算，伊自得請求賠償200萬元云云。甲○○則抗辯：
    其訴訟標的暨同一事實，前已向臺灣臺北地方法院臺北簡易
    庭起訴，並遭法院以95年度北簡字第24344號、96年度簡上
    字第32號民事判決駁回確定，乙○○再提起本件訴訟，有違
    一事不再理之規定。經查，乙○○主張系爭假處分裁定已於
    94年5月12日經法院裁定撤銷，甲○○卻故意於94年6月又提
    出強制執行之聲請，此一部分事實，業經臺灣臺北地方法院
    以95年度北簡字第24344號、96年度簡上字第32號民事判決
    駁回確定 (見本院卷一第131頁)，乙○○於本件訴訟再行主
    張，有違一事不再理之規定，於法不合。然乙○○更主張「
    利用強制執行程序查封伊之財產、限制伊出境、管收伊二次
    ；故意令執達員將封條貼錯，致伊被以妨害公務判刑20 天
    ；令查扣伊之薪資致伊放棄事業及工作；除對第三人請求代
    位權強制執行及撤銷股權等之訴外，更控告伊及無辜第三人
    等十餘名刑事妨害債權等及偽造文書」等事由，核與乙○○
    於上開簡易民事判決所主張非同一事實，甲○○抗辯此部分
    有違一事不再理原則，顯有誤解。惟按不法侵害他人之身體
    、健康、名譽、自由、信用、隱私、貞操，或侵害其他人格
    法益而情節重大者，被害人雖非財產上之損害，亦得請求賠
    償相當之金額，民法第195條第1項固有明文。惟乙○○所主
    張上開各項事實是否符合侵權行為之要件，茲分述如下：
  (一)甲○○利用已違法之強制執行名義查封伊之財產、令法官限
    制伊出境、管收伊二次。查系爭假處分裁定固於94年5月12
    日經臺灣臺北地方法院撤銷，然甲○○隨即提出抗告、再抗
    告，嗣於同年10月31日經最高法院駁回再抗告，始告確定。
    系爭假處分在經法院裁定撤銷確定前，要屬合法有效之執行
    名義，甲○○持有效之執行名義請求強制執行，核無不法。
    又甲○○持系爭假處分裁定請求執行法院就乙○○名下之不
    動產、存款、股票為強制執行，均發生在90年5月至8月間 (
    見原審卷第123頁至第132頁)，並無不法。再依強制執行法
    第22條之規定，執行法院得對債務人為拘提、管收及限制住
    居，其職權在於執行法院視具體個案斟酌為之，縱令甲○○
    提出聲請，執行法院亦可能駁回。乙○○以其遭執行法院管
    收及限制住居，係為甲○○侵害伊之權利所致，洵屬無據。
  (二)甲○○故意令執達員將封條貼錯，致伊被以妨害公務判刑20
    天。乙○○因損壞、除去公務員查封標示之犯行，經法院判
    處拘役20天 (見原審卷第21頁)，觀其犯罪事實係「…台灣
    高等法院囑託台灣台北地方法院民事執行處人員，於90年6
    月28日查封陳某所有坐落台北市○○區○○街12巷6之1號房
    地，迨90年7月13日執行人員前往上址執行時發現封條己遭
    陳某以寫有「…賤女甲○○、惡男陳建忠…」之字條所黏貼
    覆蓋，字條上又覆蓋一份月曆，致生損壞、除去查封標示之
    效力。」，並非甲○○有故意令執達員將封條貼錯之情事，
    乙○○之此部分主張與事實不符，自難採信。
  (三)甲○○查扣伊之薪資致伊放棄事業及工作，查薪資債權為債
    務人對於第三人之金錢債權之一種，依強制執行法第115條
    規定自得為強制執行之標的。乙○○為逃避執行法院查扣其
    薪資所得而放棄事業，本屬其個人之選擇，倘有任何損害應
    自負其責，尚難謂係甲○○有何侵害行為所致，乙○○據此
    請求損害賠償，於法不合。
  (四)甲○○對第三人請求代位權強制執行及撤銷股權等之訴外，
    更控告伊及無辜第三人等十餘名刑事妨害債權等及偽造文書
    。查甲○○於90年6月18日請求查封乙○○名下之前揭不動
    產時，乙○○陳稱該不動產係由訴外人李榮周等8人信託登
    記在其名下，事後並提出信託契約為證；另就乙○○所有其
    所經營之誼泰水電工程有限公司股份為查扣時，乙○○稱已
    將股份移轉予第三人 (見臺灣臺北地方法院90年度執全字第
    1429號卷宗)，甲○○為維護權益，乃對乙○○提起相關之
    訴訟，要屬債權人依法保全其債權之正當方法，並非濫行訴
    訟。
  (五)承上所述，乙○○主甲○○侵害其權利之各節，核與侵權行
    為之構成要件有間，即甲○○並無因故意或過失，不法侵害
    他人之權利之情事，乙○○請求非財產上之損害賠償200萬
    元，自屬無理由。
六、綜上所述，乙○○主張依不當得利之法律關係，請求甲○○
    應返還153萬4,379元，其中85萬元自90年9月10日起，其中
    68萬4,379元自92年9月10日起，均至清償日止，按年息百分
    之五計算之利息，為有理由，應予准許。另依侵權行為之法
    律關係，請求甲○○應賠償200萬元，並自起訴狀送達日起
    至清償日止，按年息百分之五計算之利息，為無理由，不應
    准許。是則原審判命甲○○給付乙○○153萬4,379元，其中
    85萬元自90年9月10日起按年息百分之五計算之利息；另68
    萬4,379元自92年9月10日起按年息百分之五計算之利息，並
    駁回乙○○其餘請求，經核並無違誤。兩造各就其敗訴部分
    上訴，指摘原判決不當，求予廢棄改判，均為無理由，應駁
    回其上訴。另乙○○追加之訴，請求甲○○應再給付乙○○
    11萬1,286元及自92年9月10日起至清償日止，按年息百分之
    5計算之利息，為有理由，應予准許；又乙○○就此部分陳
    明願供擔保請為假執行之宣告，經核於法亦無不合，爰酌定
    相當擔保金額宣告之。
七、據上論結，本件兩造之上訴，均為無理由，乙○○追加之訴
    ，為有理由，依民事訴訟法第449條第1項、第78條、第463
    條、第392條，判決如主文。
中    華    民    國    97    年    11    月    4    日
                    民事第十三庭
                        審判長法  官  黃騰耀
                              法  官  周舒雁
                              法  官  陳姿岑
正本係照原本作成。
如不服本判決，應於收受送達後20日內向本院提出上訴書狀，其
未表明上訴理由者，應於提出上訴後20日內向本院補提理由書狀
（均須按他造當事人之人數附繕本）上訴時應提出委任律師或具
有律師資格之人之委任狀；委任有律師資格者，另應附具律師資
格證書及釋明委任人與受任人有民事訴訟法第466條之1第1項但
書或第2項（詳附註）所定關係之釋明文書影本。
中    華    民    國    97    年    11    月    5     日
                              書記官  黃慶霽
附註：
民事訴訟法第466條之1（第1項、第2項）：
對於第二審判決上訴，上訴人應委任律師為訴訟代理人。但上訴
人或其他法定代理人具有律師資格者，不在此限。
上訴人之配偶、三親等內之血親、二親等內之姻親，或上訴人為
法人、中央或地方機關時，其所屬專任人員具有律師資格並經法
院認為適當者，亦得為第三審訴訟代理人。

司法院資訊處製作；財團法人民間司法改革基金會備份。
